【裁判字號】    97,上更(一),238
【裁判日期】    971009
【裁判案由】    廢棄物清理法等
【裁判全文】
臺灣高等法院臺中分院刑事判決     97年度上更(一)字第238號
上  訴  人  臺灣苗栗地方法院檢察署檢察官
被      告  乙○○（即彭雙明）
上列上訴人因被告違反廢棄物清理法等案件，不服臺灣苗栗地方
法院93年度訴字第87號中華民國93年12月3日第一審判決(起訴案
號：臺灣苗栗地方法院檢察署92年度偵字第4319號），提起上訴
，案經判決，由最高法院發回更審，本院判決如下：
    主  文
原判決撤銷，發回臺灣苗栗地方法院
    理  由
一、公訴意旨略以：被告乙○○於民國（下同)91年12月2日，向
    協信玻璃工業股份有限公司（下稱協信公司）租借位於苗栗
    縣竹南鎮公館里76號之廢棄廠房暫放板模等物，詎其竟未向
    主管機關申請許可，即任意將木材、塑膠袋、塑膠桶等建築
    廢棄物約60公噸貯存在上開廠房外空地，及將其他紙渣、廢
    木材、保特瓶及塑膠類等一般事業廢棄物約 250公噸堆存於
    該廠區內，經協信公司員工丙○○察覺後，多次請求被告將
    上開廢棄物清除搬離廠區，被告均敷衍置之不理，嗣經苗栗
    縣政府環境保護局於 92年6月25日，派員到場開單列管舉發
    後，方由協信公司於92年11月上旬，雇工將上開廢棄物清除
    。因認被告涉犯廢棄物清理法第46條第1項第4款之未經規定
    領有廢棄物清除、處理許可文件，貯存廢棄物之罪嫌。
二、訊據被告固坦承有於上開時、地，向協信公司租借上開廢棄
    之廠房，並在該廠房內堆置 9台車裝載數量之裝潢廢棄木板
    等事實不諱，然矢口否認有違反廢棄物清理法之犯行，辯稱
    ：伊原本是向協信公司租用上開廠房 2年，因為稅金的問題
    ，才於切結書上記載係借用該廠房，當時伊即有向協信公司
    的董事長說要在該廠房內放置板模，伊雖向他人購買 9台車
    之裝潢廢木板放置在協信公司之廠房，但伊是要將該裝潢廢
    木板打碎後，做為菇菌太空包原料，因協信公司背信不讓伊
    的破碎機械進入該廠房內，所以無法將裝潢廢木板做為成品
    ，該 9台車的裝潢廢木板才一直放在該廠房內。而協信公司
    將廠房交給伊時，廠房內原即有堆放廢棄物，嗣協信公司背
    信告訴伊要將廠房出賣予他人時，伊就沒有再繼續使用該廠
    房，且該廠房又沒有上鎖，隔約 1個月，協信公司打電話給
    伊，叫伊回去該廠房消毒時，伊又發現該廠房另遭他人傾倒
    2台車之紙渣，該廠房內之廢棄物除上開9台車之裝潢廢木板
    原料係伊所置放，其餘之廢棄物均與伊無關云云。
三、經查，原審雖認被告於本案所為，與前案（詳如後述）有連
    續犯之裁判上一罪關係，而諭知被告公訴不受理。惟按連續
    數行為而犯同一之罪名者，以一罪論，刑法第56條固有明文
    規定，然按連續犯之所謂出於概括犯意，必須其多次犯罪行
    為自始均在一個預定犯罪計劃以內，出於主觀上始終同一犯
    意之進行，若中途另有新犯意發生，縱所犯為同一罪名，究
    非連續其初發的意思，即不能成立連續犯（最高法院70年臺
    上字第6296號判例意旨參照）。而行為人先後多次行為，是
    否係基於一個初發之概括犯意，或係中途另起新犯意，應以
    行為人各次行為之情況、起因，參諸行為人之供述，綜合判
    斷之。經查：
  (一)本件被告前雖曾於 90年12月中旬起至91年3月間，與張良坤
    共同提供桃園縣新屋鄉○○○○段下田心子小段1052、1052
    之2、1053、1056、1056之1地號土地供人回填廢棄物，經臺
    灣桃園地方法院檢察署檢察官認被告上開所為，係與張良坤
    共同涉犯廢棄物清理法第46條第1項第3款之未經主管機關許
    可，提供土地回填、堆置廢棄物罪，而於 91年12月9日，以
    91年度偵字第 5477號、11209號、14313號、16046號提起公
    訴，並經臺灣桃園地方法院於 93年9月29日，以91年度訴字
    第1829號判處有期徒刑 2年，被告不服提起上訴，亦經臺灣
    高等法院於94年3月4日，以93年度上訴字第3582號駁回上訴
    ，並於 97年6月30日，經最高法院以97年度台上字第2971號
    駁回上訴確定（被告此部分犯行，簡稱前案），有上開起訴
    書、判決書附卷足憑（見原審卷第111至118頁、本院上訴卷
    第17至25頁、本院更一審卷第45至46頁）。核前案之犯罪模
    式係「被告經由徐漢明、王炎村之媒介，於90年12月10日，
    與張良坤簽立『窪地填平同意書』，由張良坤提供其所有坐
    落於桃園縣新屋鄉○○○○段下田心子小段1052、1052 之2
    、1053、1056、 1056之1地號之土地，供被告回填廢棄物，
    被告並簽發總金額新台幣（下同）100萬元之支票 10張，交
    予徐漢明保管，被告與張良坤明知未經主管機關許可，不得
    提供土地回填、堆置廢棄物，竟基於犯意聯絡，自90年12月
    中旬起，提供上開 5筆土地供人回填廢棄物。嗣因居住於前
    開 5筆土地附近之居民，因該土地傾倒之廢棄物散發難耐之
    惡臭且嚴重污染地下水源，影響渠等生活，乃決議阻止被告
    等人傾倒廢棄物，嗣至91年3月1日，被告始未再傾倒廢棄物
    」；而本案之犯罪模式則係：「被告於 91年12月2日，向協
    信公司租借上開廢棄廠房暫放板模等物，詎其竟未向主管機
    關申請許可，即任意將木材、塑膠袋、塑膠桶等建築廢棄物
    約60公噸貯存在上開廠房外空地，及將其他紙渣、廢木材、
    保特瓶及塑膠類等一般事業廢棄物約 250公噸堆存於該廠區
    內，涉犯違反廢棄物清理法第46條第1項第4款之未經規定領
    有廢棄物清除、處理許可文件，貯存廢棄物罪嫌」。經核前
    案與本案，兩案之犯罪手法及態樣，犯罪之時間、地點均不
    相同，且前後兩案亦無概括之犯意存在，詳述如下：
  1.犯罪之手法及態樣：
    於前案中，被告係因張良坤所有之上開 5筆土地，因不明原
    因造成地勢低窪，其則與張良坤共同基於違反廢棄物清理法
    之犯意聯絡，由張良坤提供上開 5筆土地供人「回填、堆置
    廢棄物」，而從中收取費用牟利；而於本案中，被告係向協
    信公司租借上開廢棄工廠，供自己非法「貯存廢棄物」。
  2.犯罪之地點：
    前案之犯罪地點，係位於桃園縣新屋鄉，而本案之犯罪地點
    則在苗栗縣竹南鎮，兩地相距甚遠。
  3.犯罪之時間並不相近：
    被告於前案之犯罪時間，係自90年12月中旬起至91年3月1日
    ；而本案之犯罪時間，據被告於警詢所供：伊係於91年12月
    15日左右，自行購買 9輛拖車運載之廢棄木板，存放在協信
    公司上開廢棄廠房內，準備以破碎機打碎後，做為菇菌太空
    包原料之用等語（見偵字第4319號卷第21頁反面）觀之，兩
    案之犯罪時間已相距9月餘。
  4.被告主觀上並無犯該兩案之概括犯意：
    被告於前案之主觀犯意，係與張良坤共同提供土地，供他人
    傾倒、回填廢棄物，以謀取不法之暴利；而被告於本案中，
    則係向協信公司租用廢棄之工廠，欲將購入之建築廢木板打
    碎，作為菇菌太空包之原料，兩案間之犯意顯不一致。況被
    告於前案之犯意，衡情應於經警查獲後即已停止，其於後案
    所為應非延續前案之犯意，況被告於後案中能否租得該廢棄
    之工廠，尚介入另一個不確定之因素，即協信公司是否同意
    出租（或出借）該廢棄廠房，本案若協信公司並無出租（或
    出借）廢棄工廠之計畫，或雖有出租（或出借）之計畫，但
    因雙方就出租（或出借）之內容無法達成共識，被告均無從
    租借得該廢棄之工廠，故被告於前案犯罪之初，實無法預計
    嗣後能向協信公司租借得該廢棄工廠，而為本案之行為，故
    被告於本案所為，應係另行起意為之，而與前案並無任何關
    聯，況被告於本院亦供稱：這個案子跟桃園的案子（即前案
    ）完全沒有關係，這個案子是為要開發培養太空包，才租這
    個場地等語（見本案卷第29頁），益徵兩案間之犯意截然不
    同。
  5.本案與前案間，不僅犯罪之手法及態樣、犯罪之地點均不同
    ，且犯罪之時間亦不相近，況兩案間亦無概括之犯意存在，
    故前案兩案並無連續犯之裁判上一罪關係。
  (二)原審雖以：綜觀起訴書所載被告係任意將木材、塑膠袋、
    塑膠桶等建築廢棄物約60公噸「貯存」在上開廠房外空地，
    其他紙渣、廢木材、保特瓶及塑膠類等一般事業廢棄物約25
    0公噸「堆存」於該廠區內，先後使用「貯存」及「堆存」2
    種不同用語，其雖有「貯存」 2字，但起訴書內容從未提及
    被告係如何預定於「處理」上開廢棄物前，暫時「貯存」於
    該地，而係強調該些物品皆為一般廢棄物未予清除。起訴
    書引用證人即苗栗縣環保局稽查人員李昌達之偵訊筆錄，及
    苗栗縣事業廢棄物處理稽查紀錄工作單，亦係以證明被告傾
    倒堆存之物為建築廢棄物及一般事業廢棄物，而依該稽查工
    作紀錄單之記載以觀，亦係記載「堆置、回填廢棄物」。
    證人丙○○於偵查中亦明確答稱：被告於切結書上載明是要
    堆放模板，後來發現堆放廢棄物後，被告有說10天要處理等
    語，起訴書亦據此載明證人丙○○多次請求被告將上開廢棄
    物清除搬離廠區，被告均敷衍置之不理。是檢察官起訴書雖
    以違反廢棄物清理法第46條第1項第4款之未依法「貯存」罪
    名起訴被告，但依上開所述，本案被告之犯罪事實應係該條
    項第3款之非法供人「回填」（現場有挖洞傾倒廢棄物)或堆
    置廢棄物罪。然查，被告於警詢即供稱：「我坦承有向他人
    買進 9台裝潢廢木板原料，每台（新台幣）1000元整，放置
    （協信公司）內，為要將之敲破打碎做為菇菌太空包原料。
    我並未有傾倒廢棄物之類，因（協信公司）背信不讓我破碎
    機械進廠，所以我無法將原料做為成品，且將原料一直放置
    廠房內」、「（菇菌太空包原料）我約於12月15日左右，放
    置在苗栗縣竹南鎮公館里76號（協信公司）廠房內」等語（
    見偵字第4319號卷第21頁反面），且於原審及本院亦一再供
    稱：本案確係要做菇菌太空包才租用該廢棄之工廠等語（見
    原審卷第22、41、103頁，本院更一審卷第29頁)，本案並無
    證據足以認定被告租用上開廢棄之工廠，係欲非法供人回填
    廢棄物，原審上開所為之認定，顯與卷證資料未合。況縱使
    被告上開辯解不足採信，被告於本案所為確如原審所為之認
    定（即被告係違反廢棄物清理法第41條第1項第3款之非法供
    人「回填」或堆置廢棄物罪），但揆諸上開說明（即上開1.
    至4.部分），本案與前案亦無連續犯之關係。
四、原審疏未審究上情，即以被告於本案所犯，與前案有連續犯
    之裁判上一罪關係，而為被告公訴不受理之諭知，即有未洽
    。檢察官上訴意旨指摘及此，為有理由，自應由本院將原判
    決撤銷改判，發回原審法院再為審理。
五、據上論斷，應依刑事訴訟法第369條第1項後段，判決如主文
    。
本案經檢察官甲○○到庭執行職務。
中    華    民    國    97    年    10    月    9    日
            刑事第十庭    審判長法  官  林  照  明
                                法  官  郭  瑞  祥
                                法  官  蔡  名  曜
上列正本證明與原本無異。
如不服本判決應於收受送達後10日內向本院提出上訴狀，其未敘
述上訴之理由者並得於提起上訴後10日內向本院補提理由書（均
須按他造當事人之人數附繕本）。
                                書記官  劉  恒  宏
中    華    民    國    97    年    10    月    13    日


司法院資訊處製作；財團法人民間司法改革基金會備份。
